臺灣高等法院臺南分院民事判決　　　　　 96年度建上字第7號
上　訴　人　翰龍科技有限公司
法定代理人　甲○○
訴訟代理人　施承典　律師
　　　　　　施煜培　律師
被上 訴 人　際比科技股份有限公司
法定代理人　乙○○
訴訟代理人　蔡雪苓　律師
上列當事人間請求給付工程款事件，上訴人對於中華民國96年2
月27日台灣台南地方法院（95年度建字第11號）第一審判決提起
上訴，本院於民國96年8月14日言詞辯論終結，判決如下：
    主      文
上訴駁回。
第二審訴訟費用由上訴人負擔。
    事實及理由
一、被上訴人於原審起訴主張：
  (一)緣上訴人翰龍科技有限公司前向訴外人金門酒廠實業股份有
    限公司（下稱金門酒廠）承攬金城廠生產線空調更新工程。
    嗣後上訴人再將該工程中之「中央監控系統」委由被上訴人
    際比科技股份有限公司施作，兩造並於93年1月13日訂立工
    程合約書及協議書為憑，及約定全部工程款含稅為新台幣（
    下同）630萬元。嗣後被上訴人承攬之中央監控系統工程業
    已完工，亦有上訴人於93年3月30日（93）翰國工字第041號
    函表示上開工程已全部竣工可稽。
  (二)被上訴人因承攬之中央監控系統工程業已完成，乃向上訴人
    請款6,210,493元，並開立足額發票3紙（號碼XU00000000、
    XU00000000、XU00000000）予上訴人，上訴人除簽發面額共
    計4,025,501元之支票5紙（票號AOB0000000、0000000、000
    0000、0000000、0000000）予被上訴人收執外，另於93年6
    月7日匯款22萬元及於93年7月5日匯款5萬元予被上訴人，詎
    上訴人開立之5紙支票，其中面額分別為150萬元之支票2紙
    （即票號AOB0000000、AOB0000000）均遭退票且拒絕往來，
    故被上訴人實際僅受領工程款1,295,501元，其餘工程款5,0
    04,497元迄未受領。
  (三)依兩造合約書第16條付款辦法第1項及兩造當日另外所簽訂
    之協議書第2項，均有記載付款方式為乙方（即被上訴人）
    配合甲方（即上訴人）之請款時程作業，甲方於領到業主之
    貨款後，分兩張支票予乙方，其中工資部分開立15天票期、
    設備材料等開立45天票期支付。再據金門酒廠檢送原審之付
    款資料（即卷附金門酒廠95年6月7日酒工字第0950004019號
    函及其附件），上訴人至遲於93年4月9日已向金門酒廠領取
    第四期工程款，共計已領取工程款為48,961,213元，為總工
    程款90%，則依約上訴人應於93年3月25日即領到業主之第三
    期貨款後起算45日（即93年5月10日）支付被上訴人上開款
    項。退步言之，上訴人至遲亦應於93年4月9日領到業主之第
    四期貨款後起算45日（即93年5月24日）支付被上訴人上開
    款項。是以，被上訴人在93年3月間向上訴人請款時，上訴
    人才會開立2張支票，1張發票日為93年7月31日，另外1 張
    發票日是93年8月5日來付款。上訴人給付工程款予被上訴人
    之期限業已屆至，灼然至明。
  (四)爰起訴請求上訴人應給付被上訴人5,004,400元，及自起訴
    狀繕本送達之翌日起至清償日止，按週年利率5%計算之利息
    （原審判命上訴人應給付被上訴人4,914,992元，及自95年4
    月22日起至清償日止按週年利率5%計算之利息，而駁回被上
    訴人其餘之訴。上訴人就其敗訴部分提起上訴；被上訴人就
    其敗訴部分，並未聲明不服，並答辯聲明：上訴駁回）。
二、上訴人則以：
  (一)按「按承攬者，謂當事人約定，一方為他方完成一定之工作
    ，他方俟工作完成，給付報酬之契約，民法第490條定有明
    文。上訴人於簽約後雖完成工作進度75%，但因意外發生火
    災而遭燒燬，既係因不可歸責於雙方之事由，於工作完成並
    由被上訴人依約驗收前而滅失，依民法第508條第1項前段規
    定，其危險應由承攬人負擔。被上訴人抗辯工作物未完工交
    付前，即已滅失，應由上訴人負擔滅失之危險等語，即屬可
    採。再查系爭工程契約書第六條雖就上訴人之報酬有分3期
    給付之約定，惟並未涉及上訴人應分部交付或免除交付之義
    務，亦即上訴人仍負交付工作與被上訴人之義務。茲工作於
    未交付前，即因火災而滅失，其危險既應由上訴人負擔，則
    上訴人自無按該工作滅失前之工作進度，請求被上訴人分期
    給付報酬之權利，其請求被上訴人給付第一、二期工程款合
    計630萬元並加付法定遲延利息，即非有據。」（最高法院8
    5年度台上字第1833判決參照）。
  (二)茲依據二造合約第6條第6款約定：「本工程完成後，乙方必
    須教導甲方及業主如何使用本設備，並提供相關之技術操作
    手冊、教育訓練等以符合驗收」。本件被上訴人並未與上訴
    人或業主完成驗收，亦未有交付上訴人或業主相關之技術操
    作手冊、教育訓練等，亦可證被上訴人工作尚未完成及交付
    。雖被上訴人主張送審資料已經設計監造者核准，自足證明
    被上訴人所提供之「所承包材料相關證明文件」，完全符合
    業主之需求及兩造契約之約定；惟查，被上訴人提供設計監
    造者核准之送審資料，應僅係表示其將來施作之器材應符合
    送審資料記載之規格標準，應尚無從證明被上訴人施作之器
    材與送審資料亦即契約之約定相符。何況參酌上訴人庭呈由
    被上訴人交付之所謂「出廠證明」，形式觀之可知係由被上
    訴人自己出具文件證明上訴人確有向伊購買該些器材而已，
    然送審資料顯示被上訴人施作之器材均應係國外廠牌（Barb
    er-ColmanTREND,Invensys或同等品牌），則被上訴人自己
    出具之購買證明，如何能證明其所施作之器材，均係符合送
    審資料之要求？又如何能保證其品質？被上訴人施作之器材
    若不符契約約定，又如何能向上訴人請款？尤其被上訴人所
    施作者係「中央監控系統」，酒廠一有火苗，應即監測到，
    但此次火災酒廠全部燒毀，被上訴人施作之監測系統極可能
    未發揮其效用，令人強烈質疑被上訴人施作之「中央監控系
    統」是否合乎約定。因所有系統均已燒毀，被上訴人更應提
    出其施作器材之產品來源及品質保證，以資證明其施作者確
    合乎契約之約定。
  (三)再據上訴人提出被上訴人工程師張俊龍於金門酒廠火災訪談
    筆錄中證述「目前進度硬體大致完成，軟體部份新完成95%
    。該系統有經過初驗，但未合格，還未完成驗收正式起用」
    ，可知被上訴人工作軟體部分僅完成95%，因被上訴人之工
    作「中央監控系統」，係包括軟、硬體，二者配合系統才能
    作動。故縱然被上訴人硬體均已全數施作完畢，然軟體既未
    完成，其工作仍未能謂已完成。又依被上訴人工程師張俊龍
    之訪談筆錄，已明確證稱被上訴人之工作「還未完成驗收正
    式起用」。金門酒廠呈報原審之93年4月29日初驗紀錄，亦
    顯示中央監控系統尚有缺失待改善，另定93年5月24日複驗
    （火災於93年5月15日發生）。95年7月10日金門酒廠之函文
    亦表明系爭工作確尚未完成驗收程序。及上訴人提出金門酒
    廠發給上訴人之存證信函載明「二、……貴公司施作之工作
    物，於未完成驗收程序交付本公司受領前，即因93年5月15
    日之火災而毀損滅失，……五、……本公司除依約沒收履約
    保證金外，貴公司前所施作工程因火災燒毀而已領取之工程
    估驗款，亦應一併返還」，此等資料均顯示，被上訴人施作
    之中央監控系統尚未完成，更未曾交付其工作。
  (四)又被上訴人施作之工程，雖經查驗合格，但由查驗紀錄記載
    ，可知查驗合格並不是驗收合格，亦不是表示被上訴人已完
    成承攬工作或交付承攬工作：參照查檢記錄記載「經現場查
    核後，其施工項目與合約規定相符。」、「經現場查核後，
    其施作數量符合合約標單。」、「報請縣府後、擇期辦理初
    驗。」可見所謂之查驗，只是檢查被上訴人施工項目是否與
    合約規定相符，及施作數量是否符合合約標單，並不涉及工
    作之驗收或交付。而查驗記錄上明白記載「擇期辦理初驗」
    ，亦可知查驗非係驗收，實極為明確。故被上訴人施作之工
    作，固經查驗合格，但既非係驗收完成，則依二造合約第17
    條第4款約定：「於甲方或業主未驗收完成時期保管保固責
    任均屬乙方負責。」，在未經驗收完成前，被上訴人仍應負
    保管之責，亦即危險負擔仍係由被上訴人負擔，則被上訴人
    豈能謂其工作經查驗合格故巳交付其工作？況由查驗後之95
    年4月29日初驗結果顯示，尚有「集合式電錶尚有一組未連
    線」、「電腦操作圖控尚未全部測試完成」等缺失待改善，
    亦可證被上訴人之工作亦尚未全部完成。
  (五)另依二造契約第17條第4款約定：「於甲方或業主未驗收完
    成時期保管保固責任均屬乙方負責。」，亦可知被上訴人之
    工作在未完成驗收之前，工作物毀損、滅失之危險仍係由被
    上訴人負擔。本件被上訴人工作不僅有上述尚未全部完成之
    情，亦未曾完成驗收之程序，嗣後即因失火而毀損，故該工
    作物因失火致毀損、滅失之危險應由被上訴人自行負擔，則
    被上訴人主張其得依約向上訴人請領報酬，應難有理。
  (六)另系爭金門酒廠金城廠生產線空調更新工程，上訴人固已請
    領約90%工程款（總工程款54,716,000元，上訴人實領48,96
    1,213元），但上訴人能向業主金門酒廠請領工程款，係因
    上訴人與金門酒廠之合約約定，係按施工進度請款，並非因
    工作已交付之故，此觀金門酒廠呈報原審之各期估驗計價書
    應可證明。故被上訴人應尚難主張上訴人已向金門酒廠請領
    大部分款項，進而主張其工作已交付上訴人，上訴人始能據
    以向業主請領工程款。被上訴人得否請領報酬，應仍回歸民
    法及二造契約之約定，而不得以上訴人已請領款項，反證其
    已完成並交付工作而得請領報酬。而上訴人雖拒絕返還金門
    酒廠已付之工程款，但此非係向金門酒廠主張工作已交付有
    權受領報酬，而係因失火是可歸責於金門酒廠，其應對上訴
    人負損害賠償責任。
  (七)爰上訴聲明：(1)原判決廢棄。(2)被上訴人在第一審之訴及假
    執行之聲請均駁回。(3)如受不利判決，請准供擔保免為假執
    行。
三、兩造不爭執事項：
  (一)上訴人前於92年11月19日與訴外人金門酒廠簽訂「金城廠生
    產線空調更新工程採購契約書」，承攬金門酒廠發包之生產
    線空調更新工程，約定總工程款為57,416,000元。
  (二)上訴人另將上開工程之「中央監控系統」部分，交由被上訴
    人施作，兩造並於93年1月13日簽訂工程合約書為憑，約定
    全部工程款為6,000,000元（不含稅）。又兩造除簽訂上開
    合約書，另簽立協議書1份，該協議書為兩造合約之一部分
    。
  (三)被上訴人向上訴人承攬之中央監控系統業已施作完畢，並經
    工地主任及品管工程師查驗合格在案。
  (四)被上訴人施作之中央監控系統，經業主金門酒廠於93年4月2
    9日會同查驗（即初驗）後，有(1)集合式電表尚有1組未連線
    、(2)DDC盤內未附上結線表、(3)監控元件吊牌主機群部分水
    流開關、溫度未標示、(4)電腦操作圖控尚未完全測試完成等
    4項缺失紀錄。
  (五)金門酒廠發包之金城廠生產線空調更新工程，經申報完工及
    初驗後，於93年5月15日因訴外人拆除舊風管不慎引發火災
    ，導致中央監控系統部分燒毀，其損害情形詳如金門酒廠95
    年12月21日酒工字第0950009195號函文及所附資料表備註欄
    所載。
  (六)上訴人承攬之生產線空調更新工程，已於93年1月15日受領
    工程款5,396,980元、93年2月18日受領工程款18,535,988元
    、93年2月25日受領工程款12,041,995元，共計已領取工程
    款48,961,213元，為總工程款90%。
  (七)被上訴人承攬之中央監控系統，已開立面額共計6,210,493
    元之發票3紙，向上訴人請款，上訴人則簽發面額共計4,025
    ,501元之支票5紙予被上訴人，已為支付，因惟其中面額共
    計300萬元之支票2紙（票號：AOB0000000、AOB0000000；面
    額均為150萬元、發票日分別為93年7月31日、93年8月5日）
    均因存款不足而退票，上訴人乃另於93年6月7日匯款20萬元
    、93年7月5日匯款5萬元予被上訴人，故被上訴人實際受領
    之工程款為1,295,501元。
四、得心證之理由：
  (一)按民法第490條第1項規定：稱承攬者，謂當事人約定，一方
    為他方完成一定之工作，他方俟工作完成，給付報酬之契約
    。同法第505條第1項復規定：報酬應於工作交付時給付之，
    無須交付者，應於工作完成時給付之。惟上開規定，僅為承
    攬關係中給付報酬之一般規定，並非強制規定，承攬契約當
    事人間，如就報酬給付方式另有約定，且其約定不違反法律
    強制規定或善良風俗，基於契約自由原則，自應優先適用當
    事人之約定，合先說明。又被上訴人（即乙方）於工程完工
    時，應通知上訴人。上訴人（即甲方）接獲被上訴人前項通
    知後，並於規定期限內完成初驗，如被上訴人會勘人員未到
    現場，上訴人亦得逕行驗收，被上訴人事後對於驗收結果不
    得表示異議。業據兩造成立之工程合約書第17條就驗收及接
    管定有明文。又兩造訂之工程合約書，對於報酬付款辦法於
    合約書第16條第1項及第3項亦分別約定：「每月計價至當月
    25日，乙方於隔月5日前提出請款，乙方配合甲方請款時程
    作業，每次請款必須付足請款金額發票，才可請款。甲方於
    領到業主之貨款後，分兩張支票予乙方，其中工資部分開立
    15天票期，設備材料等開立45天票期支付。」、「乙方需配
    合依甲方與業主請領工程款方式請款，於每期20日前提列計
    價金額，及所承包材料相關證明文件，若乙方無法配合或提
    供證明文件，則甲方停止該期計價」；而合約附件即協議書
    中第2項亦約定：「付款方式：乙方配合甲方之請款時程作
    業，甲方請領到業主之貨款後，分2張支票予乙方，其中工
    資部分開立15天票期，設備材料開立45天票期支付」（見原
    審卷第10~14頁）。由上開約定可知，兩造對於中央監控系
    統工程之報酬，已約定付款方式係以被上訴人配合上訴人向
    業主（即金門酒廠）「請款作業時程、提供所承包材料相關
    證明文件及出具足額請款金額發票」為要件，上訴人則於領
    到業主貨款後，分別開立2紙支票（即工資部分15天票期，
    設備材料45天票期）予被上訴人。故本件被上訴人能否依上
    開約定請求上訴人給付工程款，端視有無符合上開約定之情
    。
  (二)經查，本件被上訴人為配合上訴人請款時程，於93年2月12
    日開立號碼XU00000000之發票1紙，向被上訴人請款375,501
    元，再於93年3月23日開立號XU00000000及XU00000000發票2
    紙，向上訴人請款866,102元及4,968,890元，而上訴人於被
    上訴人提供上開發票後，已向業主即金門酒廠計價請款，並
    於93年2月18日領取第2期工程款18,535,998元及於93年3月2
    5日領取第3期工程款12,986,250元，及上訴人領取之工程款
    為總價款90%即48,961,213元，剩餘10%工程款，依約應充作
    保留款而未領取，已施作完成之工程，業無未領取之工程款
    等情，為兩造不爭之事實，並有金門酒廠95年6月7日酒工字
    第0950004019號函檢附之第一迄至第四期估驗計價資料、匯
    款資料明細表與金門酒廠95年7月10日酒工字第0950004974
    號函文說明欄所載工程款請領狀況足憑（原審卷第57~191頁
    、215、216頁）。依上開資料可知，被上訴人確有配合上訴
    人向金門酒廠請款時程，出具發票向上訴人請款，且上訴人
    亦因被上訴人之配合，已向金門酒廠領取保留款外之所有工
    程款在案。
  (三)上訴人雖又辯稱：被上訴人並未依據合約交付「所承包材料
    相關證明文件」予上訴人云云；惟被上訴人對於交付之器材
    ，已出具出廠證明文件予上訴人乙節，除有上訴人自行提出
    之出廠證明5份（原審卷第204~214頁）在卷供參外，依金門
    酒廠前開函附件所示之「機械材料送審資料 (四)」內由被
    上訴人所提供之送審資料，亦均通過業主所委任之設計監造
    者國揚冷凍空調技師事務所之審核而均予核准在案（見原審
    卷第58頁至126、130頁）。上訴人雖又辯稱：該出廠證明，
    並非原廠出具之證明文件云云；惟檢視兩造合約，僅約定被
    上訴人負有出具「承包材料相關證明文件」，並未要求出具
    之證明文件需由原廠商所開立。再者，被上訴人出具之出廠
    證明文件，若不符合業主要求，系爭工程設計監造者國揚冷
    凍空調技師事務所審核時應無予以核准，而業主亦無同意付
    款予上訴人之理？況有關本案之中央監控系統設備，因國揚
    冷凍空調技師事務所曾核准得標廠商即上訴人公司依約送審
    文件內容，並據以當設備材料進場時品質管制之審核文件。
    對於上訴人公司每月依進度向業主金門酒廠請領工程款時，
    經國揚冷凍空調技師事務所依約將廠商提出之估驗明細單項
    目同標單，至施工現場查核設備材料之廠牌、尺寸、數量與
    標單項目無誤後，經簽認轉呈業主（指金門酒廠）請款。又
    上訴人公司另行分包之廠商（指被上訴人）提出之出廠證明
    則僅附於估驗明細單當附件用，不作計價之主要證明文件，
    因此無需再另行核准簽認出廠證明之文件。再上開分批出貨
    之出廠證明文件，業經與系爭中央監控工程內容核對後，與
    其項目、數量符合等情，經國揚冷凍空調技師事務所於96年
    6月22日以國技字第9606005號函檢送有關金門酒廠工程採購
    契約書、詳細價目表（標單）等覆本院在卷可稽（見本院卷
    第43頁至第53頁）。更何況，上訴人若認為被上訴人交付之
    出廠證明文件不符約定，又豈會於被上訴人請款後，簽發5
    紙共計4,025,501元之支票予被上訴人，並於其中2紙支票退
    票後，再於93年6月7日匯款22萬元及於93年7月5日匯款5萬
    元予被上訴人之理。足徵上訴人亦知悉，其自金門酒廠受領
    工程款後，即負有開立支票、給付工程款予被上訴人，以履
    行給付本件工程款之義務。
  (四)至上訴人辯稱：依據工程師張俊龍之訪談筆錄及金門酒廠初
    驗驗收記錄，被上訴人施作之工程並未完成，亦未交付，即
    因失火而滅失，不得請求上訴人給付工程款；暨依兩造工程
    合約第17條第4款約定：「於甲方或業主未驗收完成時期保
    管保固責任均屬乙方負責。」則被上訴人施作之工程於驗收
    完成及交付前滅失，滅失之責又非可歸責於上訴人，本件被
    上訴人既應負工作物滅失之危險責任，被上訴人即不得再向
    上訴人請求給付報酬云云；然被上訴人施作之中央監控系統
    工程施作完畢後，除經工地主任及品管工程師查驗合格在案
    （見原審卷第132~170頁），為兩造不爭執外，上訴人亦已
    向金門酒廠委任之設計監造者國揚冷凍空調技師事務所申報
    全部工程（含中央監控系統工程）已於93年3月30日竣工，
    國揚冷凍空調技師事務所因此發函金門酒廠知悉，並請金門
    酒廠安排驗收日期（見原審卷第130頁函文）。顯無上訴人
    所述，被上訴人施作之工程尚未完成之情。況依兩造工程合
    約第16條第4款之約定，乙方（即被上訴人）於每次計價請
    款中應會同甲方查驗所請款之內容，甲方得由請款檢驗中對
    工程中之未盡妥善之處，提出乙方改善，乙方應於計價到期
    之前改善完成，「否則不予計價」。同合約第17條規定，乙
    方工程完成時，應通知甲方；同條第1款約定：甲方接獲乙
    方前項通知後，並於規定期限內完成初驗，如乙方會勘人員
    未到現場，甲方亦得「逕行驗收」．．。同約第5款亦約定
    「經驗收合格後，甲方應即行接管」。本件金門酒廠既已給
    付工程款完畢，足見上訴人與被上訴人間，衡情應已經查驗
    暨驗收完畢（況並經由國揚冷凍空調技師事務所因此發函金
    門酒廠知悉，安排業主之金門酒廠複驗之驗收日期）。又上
    訴人對被上訴人既已依上開工程合約計價簽發支票交付工程
    款予被上訴人，衡情應已驗收完畢，自不得認被上訴人未施
    工完竣，而不得主張尚在被上訴人保管保固中，應負擔火災
    之危險而不得請求工程報酬。矧上開中央監控系統因業主（
    即金門酒廠）初驗後，發生火災致有不同程度損害情形；但
    依上開說明，兩造對於本件工程報酬之給付，又已特別約定
    係以被上訴人配合上訴人向業主請款作業時程、提供所承包
    材料相關證明文件及出具足額請款金額發票後，上訴人領到
    業主貨款需開立不同票期予被上訴人，而非以工程之交付為
    條件，尤不得謂被上訴人不得請求報酬。又上訴人與業主即
    金門酒廠間之損害賠償事件，亦經福建金門地方法院以93年
    度重訴字第4號判決上訴人勝訴，駁回金門酒廠之請求賠償
    ，金門酒廠失火之責任究與上訴人並無關連，非可歸責於本
    件，有該案判決附卷可憑；雖金門酒廠上訴，亦經第二審駁
    回，有上訴人於本院言詞辯論之陳述可按（見本院96年8月
    14日言詞辯論筆錄第4頁）。況被上訴人依兩造合約第17條
    第4款，亦僅於未完成驗收前負「保管」「保固」責任而已
    ，是若因有可歸責於被上訴人之事由未盡保管等責任而造成
    上訴人之損害時，即由被上訴人負責賠償，惟上訴人迄未主
    張其有因此而造成何損害之情，乃逕主張被上訴人不得主張
    給付系爭工程款，自有未合。而足見上訴人之取得工程款項
    並無問題，尤不得拒絕支付被上訴人之報酬。
  (五)至被上訴人施作之中央監控系統，於驗收時雖有4項缺失，
    但缺失之項目均非嚴重，且縱有缺失，上訴人亦僅得對於缺
    失內容，請求瑕疵修補、解除契約、減少價金或損害賠償，
    不得以此作為拒絕給付款項之理由（最高法院82年度台上字
    第1440號判決參照）。上訴人以此拒絕給付被上訴人之報酬
    ，並無理由，故上訴人上開所辯，不能採憑。
五、綜上所述，本件被上訴人依據兩造間之承攬契約關係，請求
    上訴人給付4,914,992元，及自起訴狀繕本送達上訴人翌日
    （兩造同意以95年4月21日為送達之日，見原審卷第327頁）
    起至清償日止，按週年利率5%計算之利息，即無不合。則原
    判決就上開部分為上訴人敗訴之判決，並依法為兩造准、免
    之假執行宣告，經核於法並無違誤。上訴論旨就上開部分求
    予廢棄改判，為無理由，應予駁回。
六、本件事證已臻明確，兩造其餘攻擊、防禦或舉證，核與判決
    結果無影響，已無贅述必要，併予陳明。
據上論結，本件上訴為無理由，依民事訴訟法第449條第1項、第
78條，判決如主文。
中　　華　　民　　國　　96　　年　　8 　　月　　28　　日
                  民事第三庭  審判長法　官 　陳光秀
                                    法　官   李文賢
                                    法　官　 莊俊華
上為正本係照原本作成。
如對本判決上訴，須於判決送達後20日內向本院提出上訴狀，未
表明上訴理由者，應於上訴後20日內，向本院提出理由書（須附
繕本）。依法須繳納裁判費並應委任律師為訴訟代理人，始得上
訴。
中　　華　　民　　國　　96　　年　　8 　　月　　29　　日
                                    書記官   吳銘添
【附記】
民事訴訟法第466條之1：
(1)對於第二審判決上訴，上訴人應委任律師為訴訟代理人。但上
  訴人或其法定代理人具有律師資格者，不在此限。
(2)上訴人之配偶、三親等內之血親、二親等內之姻親，或上訴人
  為法人、中央或地方機關時，其所屬專任人員具有律師資格並
  經法院認為適當者，亦得為第三審訴訟代理人。
民事訴訟法第466條之2：
  上訴人無資力委任訴訟代理人者，得依訴訟救助之規定，聲請
  第三審法院為之選任律師為其訴訟代理人。
